ACORDAO-COMPLETO-2387763

ACÓRDÃO 3775/2020 ATA 8/2020 - PRIMEIRA CÂMARA

VISTOS, relatados e discutidos estes autos em que se aprecia recurso de reconsideração interposto por Edval Luz Silva em face do Acórdão 2143/2018-TCU-Primeira Câmara, por meio do qual o Tribunal julgou irregulares as contas do recorrente, condenando-o em débito, no valor original de R$ 25.714,29, no âmbito de tomada de contas especial (TCE) ;
ACORDAM os Ministros do Tribunal de Contas da União, reunidos em sessão da Primeira Câmara, ante as razões expostas pelo Relator, em:
9.1. com fundamento nos arts. 32, inciso I, e 33 da Lei 8.443/1992, conhecer e dar provimento parcial ao recurso, para reduzir o débito de que trata o item 9.1 do acórdão recorrido para R$ 24.880,95 (vinte e quatro mil, oitocentos e oitenta reais e noventa e cinco centavos) , ocorrido em 1º/9/2006;
9.2. dar ciência deste acórdão ao recorrente.

Recurso de reconsideração em Tomada de Contas Especial. Ministério do Turismo. Festa de São Pedro. Impugnação parcial das despesas do convênio.

Primeira Câmara

Município de Abaíra/BA.

3. Recorrente: Edval Luz Silva (XXX.314.725-XX).

13.1. Ministros presentes: Walton Alencar Rodrigues (Presidente), Benjamin Zymler, Bruno Dantas (Relator) e Vital do Rêgo.
13.2. Ministros-Substitutos presentes: Augusto Sherman Cavalcanti e Weder de Oliveira.

ACORDAO-COMPLETO-2415016

Acórdão 3984/2021 - Primeira Câmara

EDVAL LUZ SILVA

BRUNO DANTAS

Ministro-Substituto Augusto Sherman Cavalcanti.

Cuidam os autos de recurso de reconsideração interposto por Edval Luz Silva (peça 56) contra o Acórdão 2143/2018-TCU-Primeira Câmara, por meio do qual este Tribunal julgou irregulares as contas do recorrente, condenando-o em débito, no valor original de R$ 25.714,29, no âmbito de tomada de contas especial (TCE) .
O débito decorreu da impugnação parcial das despesas do convênio 328/2006, firmado com o Município para o evento intitulado "Festa de São Pedro". 
A deliberação recorrida, relatada pelo Ministro-Substituto Augusto Sherman Cavalcanti, apresentou o seguinte teor:
"9.1. com fundamento nos arts. 1º, inciso I, 16, inciso III, alíneas 'b' e 'c', da Lei 8.443/1992 c/c os arts. 19 e 23, inciso III, da mesma Lei, e com arts. 1º, inciso I, 209, inciso III, 210 e 214, inciso III, do Regimento Interno, julgar irregulares as contas de Edval Luz Silva (XXX.314.725-XX) , Prefeito municipal de Abaíra-BA à época, condenando-o ao pagamento da quantia a seguir especificada, com a fixação do prazo de quinze dias, a contar da notificação, para comprovar, perante o Tribunal (art. 214, inciso III, alínea 'a', do Regimento Interno) , o recolhimento da dívida aos cofres do Tesouro Nacional, atualizada monetariamente e acrescida dos juros de mora, calculados a partir da data discriminada, até a data do recolhimento, abatendo-se na oportunidade as quantias eventualmente ressarcidas, na forma da legislação em vigor:
	Valor original do débito (R$) 
	Data de ocorrência

	25.714,29
	1º/9/2006

9.2. autorizar, desde logo, nos termos do art. 28, inciso II, da Lei 8.443/1992, a cobrança judicial da dívida, caso não atendida a notificação;
9.3. encaminhar cópia desta deliberação ao Procurador-Chefe da Procuradoria da República na Bahia, nos termos do §3º do art. 16 da Lei 8.443/1992, para adoção das medidas que entender cabíveis;
9.4. encaminhar cópia desta deliberação ao Ministério do Turismo (MTur) e à Prefeitura de Abaíra-BA;
9.5. dar ciência da presente decisão ao Tribunal de Contas dos Municípios do Estado da Bahia, para a adoção das providências que entender cabíveis;
9.6. autorizar, com fundamento no art. 169, inciso III, do RI/TCU, a Secex/SE a proceder ao arquivamento do presente processo após as comunicações processuais cabíveis, o trânsito em julgado do Acórdão a ser proferido e a instauração de cobrança executiva, se necessária."
Admitido o processamento do recurso, porquanto preenchidos os requisitos previstos no art. 33 da Lei 8.443/1992, conferi efeito suspensivo aos itens 9.1 e 9.2 do acórdão recorrido (peça 61) .
Instruído o presente feito, faço reproduzir, com os ajustes que julgo pertinentes, o exame técnico e o encaminhamento oferecidos pela Secretaria de Recursos deste Tribunal (peça 66) , que contou com a anuência do diretor da unidade (peça 67) :
"HISTÓRICO
3. O presente processo cuidou originalmente de Tomada de Contas Especial - TCE instaurada pelo Ministério do Turismo - MTur em desfavor de Edval Luz Silva, ex-prefeito de Abaíra/BA, em razão da reprovação das contas do Convênio 328/2006 (Siafi 565.584) , celebrado entre o ministério e o município (peça 1, p. 19-27) .
4. O objeto do ajuste foi apoiar o turismo no município convenente, com a implementação do projeto 'Festa de São Pedro'. O valor total pactuado foi de R$ 73.500,00, sendo R$ 70.000,00 a cargo do MTur. A vigência compreendeu o período entre 30/6 e 3/9/2006.
5. Por intermédio do Parecer Técnico de Análise de Prestação de Contas 529/2008 (peça 1, p. 38-39) , da Nota Técnica de Análise 378/2009 (peça 1, p. 42-47) , da Nota Técnica de Reanálise 525/2010 (peça 1, p. 51-55) , da Nota Técnica de Reanálise 308/2014 (peça 1, p. 74-80) , da Nota Técnica de Análise Financeira 23/2015 (peça 1, p. 85-87) , e do Parecer de Análise Técnica de Pedido de Reconsideração 91/2015 (peça 1, p. 96-100) , as contas e a documentação complementar apresentadas não foram aceitas, com a reprovação da execução física do ajuste. Nesse passo, o Relatório de TCE (peça 1, p. 113-117) concluiu pelo débito correspondente ao valor total transferido.
6. No âmbito do TCU, foi realizada diligência ao MTur (peças 6 a 10) a fim de melhor conhecer os pressupostos para a impugnação das despesas pelo órgão concedente. Promovida a citação do ex-prefeito (peças 17-19) , o auditor-instrutor e o diretor propuseram a irregularidade das contas, ainda que algumas despesas pudessem ser acatadas. Isso porque não restaria comprovado o nexo entre recursos transferidos e a totalidade das despesas. O titular da Secex/SE, entretanto, propôs a imputação de débito relativo tão somente a parte das despesas (peça 23) , com a anuência do Ministério Público/TCU (peça 28) , que propôs corrigir o cálculo do débito para considerar a contrapartida integralizada pelo município convenente.
7. Nesse sentido foi proferido o Acórdão 2.143/2018-TCU-1.ª Câmara, seguindo proposta do relator (peças 30-32) . O ex-prefeito de Abaíra/BA interpôs embargos de declaração (peça 42) , que foram conhecidos e rejeitados pelo Acórdão 8.210/2018-TCU-1.ª Câmara (peças 48-50) .
EXAME DE ADMISSIBILIDADE
8. Em exame preliminar de admissibilidade esta secretaria propôs conhecer o recurso de Edval Luz Silva (peças 58-59) , suspendendo-se os efeitos dos itens 9.1 e 9.2 do Acórdão 2.143/2018-TCU-1.ª Câmara, o que foi ratificado por Despacho do Ministro Bruno Dantas (peça 61) .
EXAME DE MÉRITO
9. Delimitação do recurso
9.1. Constitui objeto do recurso de Edval Luz Silva definir se:
a) houve nulidade pelo não adiamento do julgamento da TCE;
b) operou a prescrição para o julgamento das contas e a imputação de débito;
c) cabia a realização de perícia pelo TCU;
d) houve contradição entre os arestos proferidos neste processo.
9.2. Da Nulidade
9.2.1. O recorrente argumenta que houve cerceamento de defesa com a consequente nulidade do Acórdão 2.143/2018-TCU-1.ª Câmara, pois foi negado pedido para adiar o julgamento da TCE decorrente da impossibilidade de o advogado comparecer para a sustentação oral, conforme atestado odontológico (peça 29, p. 2) .
9.2.2. Observa que não solicitou o adiamento apenas por motivo de viagem, mas, o fez pela falta de condições de saúde do causídico que o representa no processo, o que não poderia ser classificado pelo relator a quo como mero risco inerente à atividade dos advogados (peça 31, p. 19) .
9.2.3. E alude ao Acórdão 2.429/2017-TCU-1.ª Câmara, o qual reconheceu a nulidade de decisão por ausência do nome do advogado na pauta de julgamento, prejudicando eventual requerimento para sustentação oral.
Análise
9.2.4. Inicialmente, registra-se que o recurso em exame basicamente repete os mesmos argumentos contidos nos embargos de declaração anteriormente apresentados (peça 42) . Assim, o atestado odontológico que acompanhou o pedido para adiar o julgamento da TCE consignou o período de 19 a 21/3/2018 para o repouso necessário do advogado constituído pelo responsável. Ainda, constou do pedido uma cópia de bilhetes de passagem para Portugal, com retorno em 4/4/2018 (peça 29) . Por essas razões foi solicitado o adiamento do julgamento de 20/3/2018 para depois de 4/4/2018.
9.2.5. A jurisprudência dos tribunais sobre os pedidos de adiamento de sessão é no sentido de não implicarem em direito líquido e certo ao seu deferimento, não constituindo direito subjetivo da parte, a exemplo do seguinte julgado do Superior Tribunal de Justiça - STJ proferido ainda sob a égide do Código de Processo Civil/1973:
'EMENTA: PROCESSUAL CIVIL E CIVIL. RECURSO ESPECIAL. JUÍZO SOBRE A ADEQUAÇÃO DO PREPARO. ANÁLISE DO RECURSO DE APELAÇÃO QUE PRESSUPÕE A REVISÃO DO CONTEXTO FÁTICO-PROBATÓRIO. SÚMULA 7/STJ. APLICAÇÃO. INEXISTÊNCIA DE DIREITO DO ADVOGADO AO ADIAMENTO DA SESSÃO DE JULGAMENTO. CONDOMÍNIO. RESPONSABILIDADE DE CO-PROPRIETÁRIO QUE NÃO FIGURA COMO DEVEDOR CONTRATUAL. HONORÁRIOS EM EMBARGOS DO EXECUTADO. RAZOABILIDADE.
 (...) 
- A Corte consolidou o entendimento de que o art. 565 do CPC não é direito potestativo do advogado ao adiamento da sessão de julgamento. Há mera faculdade que será ou não concedida mediante a prudente avaliação do juiz. Precedentes.  (grifo acrescido) 
 (...) '
 (REsp 956.486/ES, Rel. Ministra NANCY ANDRIGHI, TERCEIRA TURMA, julgado em 23/4/2009, DJe 6/5/2009) 
9.2.6. Se no antigo CPC/1973 o artigo 565 permitia inferir a possibilidade de pedir o adiamento da sessão, no CPC atualmente em vigor não há dispositivo claro a respeito, apenas a previsão das espécies processuais em que haverá a sustentação oral (artigo 937) . Assim, o tema do impedimento do advogado está mais claramente relacionado ao cumprimento de prazos em geral (artigo 223 c/c o artigo 313, I, da Lei 13.105/2015) e, especificamente, ao prazo para apresentação de recursos, que poderá ser restituído no caso de falecimento do defensor constituído, ou, por motivo de força maior que o impeça de atuar, desde que devidamente comprovado (artigo 1.004) .
9.2.7. A esse respeito o STJ pacificou o entendimento de que o prazo processual deve ser restituído se atendidos certos requisitos, a exemplo de haver justa causa no impedimento de atuação do advogado, um único causídico constituído para a representação da parte e a impossibilidade de substabelecimento a outro advogado.
'EMENTA: EMBARGOS DE DECLARAÇÃO, AUTUADOS COMO EXPEDIENTE AVULSO, NO AGRAVO REGIMENTAL NO AGRAVO EM RECURSO ESPECIAL - AÇÃO DECLARATÓRIA C/C PEDIDO CONDENATÓRIO - ACÓRDÃO DESTE ÓRGÃO FRACIONÁRIO QUE NEGOU PROVIMENTO AO RECLAMO. INSURGÊNCIA RECURSAL DO AUTOR.
1. A jurisprudência desta Corte é no sentido de que a doença do advogado somente pode constituir justa causa para autorizar a interposição tardia de recurso se, sendo o único procurador da parte, estiver o advogado totalmente impossibilitado de exercer a profissão ou de substabelecer o mandato a colega seu para recorrer da decisão, o que não ocorre no caso específico. Precedentes.
2. Não se conhece de embargos de declaração opostos após esgotado o prazo legal de 5 (cinco) dias (artigo 536 do CPC/73, então vigente) .
3. Embargos de declaração não conhecidos.'
 (EDcl no AgRg no AREsp 531572/RS, Rel. Marco Buzzi, Quarta Turma, julgado em 30/8/2018, DJe 10/9/2018) 
9.2.8. No caso presente, a possibilidade de substabelecimento não se mostrava razoável, pois era mínimo o prazo disponível para essa providência. Eventualmente, poder-se-ia fazê-lo se acaso marcado o julgamento para sessão a ocorrer durante o período da viagem do advogado ao exterior.
9.2.9. Feitas essas considerações, conclui-se que embora fosse plausível a fixação de nova data para a apreciação das contas especiais ante a existência de um atestado odontológico, o indeferimento do pedido observou o devido processo legal, na medida em que não há direito subjetivo da parte ao adiamento, por falta de previsão legal no Regimento Interno e na Lei Orgânica/TCU, ou, em quaisquer outras normas internas.
9.2.10. Outrossim, o prejuízo para o responsável não se afigura absoluto, razão pela qual deixa-se de propor a anulação do aresto combatido. Isso porque houve a apresentação de alegações de defesa (peça 18) e, principalmente, os recursos de embargos de declaração e de reconsideração apresentados (peças 42 e 56) basicamente se limitaram a atacar os dois acórdãos proferidos, indicando supostas contradições e omissões. Mesmo no recurso de reconsideração, ora em análise, o mérito do Acórdão 2.143/2018-TCU-1.ª Câmara é apenas indiretamente questionado. Por tais circunstâncias se infere que a sustentação oral pretendida, se ocorresse, possivelmente não viria em auxílio do recorrente.
9.2.11. Relativamente ao Acórdão 2.429/2017-TCU-1.ª Câmara, mencionado no recurso, o mesmo contemplou situação em que não foi publicado o nome do advogado na pauta da sessão, prejudicando em tese a apresentação de requerimento para sustentação oral. Há outros julgados em que também resta claro o prejuízo para a parte, ensejando a anulação de decisões por ausência de sustentação oral, a exemplo do Acórdão 10.958/218, da 1.ª Câmara (Rel. Min. Bruno Dantas) , em que o causídico esteve presente na sessão, mas, seu pedido de sustentação não chegou a ser respondido. No caso presente o pedido foi analisado pelo relator (peça 31, itens 18-19 do voto) .
9.3. Da Prescrição
9.3.1. No recurso é defendido que prescreveu o direito de julgar as contas, em vista do artigo 14 da Lei Orgânica/TCU dispor que as tomadas e prestações de contas devem ser julgadas até o término do exercício seguinte àquele em que estas forem apresentadas, ou seja, o julgamento da presente TCE deveria ocorrer até 31/12/2017, pois as contas chegaram ao TCU em 7/1/2016, segundo o recurso.
9.3.2. O recorrente assevera que se passaram mais de onze anos desde o fato gerador do dano em 1.º/9/2006 e o julgamento em 2018. E defende que embora tenha sido reconhecida a prescrição da pretensão punitiva, houve o julgamento das contas pela irregularidade e a imputação de débito ao responsável, que classifica como punições. Alude, neste ponto, aos Acórdãos 2.309/2015 e 2.537/2015, ambos do Plenário/TCU.
9.3.3. Especificamente em relação ao ressarcimento do débito apurado, o recorrente também aduz ao Recurso Extraordinário 636.886, com reconhecimento de repercussão geral pelo Supremo Tribunal Federal.
Análise
9.3.4. Os argumentos trazidos neste ponto demonstram que há alguma confusão para a interpretação do que seria 'pretensão punitiva' no âmbito do TCU. Em contraposição ao amplo significado atribuído à expressão no recurso, a chamada pretensão punitiva se refere, por exemplo, à declaração de inidoneidade para participar de licitações e à aplicação de multas. Dentre as multas, inclusive, estão aquelas proporcionais ao débito, aplicadas com fulcro no artigo 57 da Lei Orgânica/TCU - pois não se confundem com o débito propriamente -, e não apenas as multas de que trata o artigo 58 dessa norma.
9.3.5. O Capítulo V da Lei Orgânica/TCU bem como o Título VII do Regimento Interno/TCU tratam especificamente das sanções passíveis de aplicação pelo Tribunal. Assim, em acepção técnica, ou seja, conforme aquelas normas, foi reconhecida a prescrição para a aplicação de multa ao responsável, mas, o mesmo não se pode dizer quanto ao débito (peça 31, item 16) .
9.3.6. As espécies de sanção contidas nas normas legais aplicáveis não se referem ao julgamento de contas, ou, à imputação do débito. O julgamento propriamente não se confunde com qualquer medida sancionatória, mesmo quando resulta na irregularidade das contas, em que pese possíveis consequências de natureza subjetiva e pessoal para o responsável, por exemplo, na esfera da Justiça Eleitoral. E o débito tem natureza jurídica de ressarcimento ao erário e, não, de sanção (v.g Acórdão 1873/2007-TCU-Plenário, Rel. Benjamin Zymler, 879/2012, da 1.ª Câmara, Rel. Valmir Campelo e 2.198/2015, do Plenário, Rel. Marcos Bemquerer) .
9.3.7. Por sinal, relativamente aos débitos apurados nos processos com trâmite no TCU, o entendimento atual é pela sua imprescritibilidade. Nesse passo, o Recurso Extraordinário 636.886, a ser apreciado pelo Supremo Tribunal Federal, não vem em auxílio do recorrente. Por ora, houve o reconhecimento da repercussão geral para aquele processo - conforme consignado no recurso em exame -, mas, ainda não houve o julgamento de mérito.
9.3.8. Trata-se, no caso, do Tema 899, do regime de repercussão geral, surgido quando da discussão do RE 636.886/AL, e versa acerca da prescritibilidade das ações de ressarcimento fundadas especificamente em decisões de tribunais de contas:
'Tema 899: Possui repercussão geral a controvérsia relativa à prescritibilidade da pretensão de ressarcimento ao erário fundada em decisão de Tribunal de Contas.'
9.3.9. Assim, quanto às ações de ressarcimento ao erário com fulcro em decisões do TCU em sede de tomada de contas especial, permanece vigente a tese da imprescritibilidade firmada no MS 26.210/DF pendente de reapreciação nos autos do RE 636.886/AL acima referido.
9.3.10. E relativamente ao prazo para julgamento das contas de que trata o artigo 14 da Lei Orgânica/TCU, foi esclarecido ao recorrente quando prolatado o Acórdão 8.210/2018-TCU-1.ª Câmara que esse prazo é impróprio, ou seja, trata-se de mera previsão legislativa, certamente com o intuito de explicitar a conveniência de julgar da forma mais célere possível as contas no Tribunal (peça 49, item 16 do voto) .
9.3.11. Por fim, somente a título de esclarecimento, o presente processo foi encaminhado ao TCU já na vigência do período de recesso do Tribunal, em 18/12/2015 (peça 1, p. 1) e, não, em 7/1/2016, como consta no recurso. Nesta última data houve a autuação das primeiras peças (peças 1 a 3) .
9.4. Da Perícia
9.4.1. O recorrente afirma que neste processo foi indeferida a produção de prova pericial, bem como não se determinou sua realização, sendo o TCU incompetente para adotar decisão com esse teor. Acresce que se mostra inconstitucional a tese de que em processo administrativo no Tribunal não se produz prova, por afronta ao artigo 5.º, LV, da Constituição Federal. Em seguida transcreve a doutrina de Celso Ribeiro Bastos e Luiz Guilherme Marioni sobre a ampla defesa e o direito à prova.
Análise
9.4.2. Ao contrário do que é afirmado no recurso, não se indeferiu a produção de prova pericial, mas tão somente foi esclarecido que nos processos com trâmite nesta Corte de Contas cabe precipuamente ao interessado produzir as provas que entender necessárias (peça 49, itens 18-22) , sendo que a Lei Orgânica e o Regimento Interno/TCU não preveem a competência do Tribunal para essa finalidade (v.g. Acórdão 4.843/2017, da 1.ª Câmara, Rel. José Múcio Monteiro e 1.292/2018, da 1.ª Câmara, Rel. Bruno Dantas) .
9.4.3. A propósito do ponto, incumbe comentar que para a responsabilização nos processos do TCU devem estar presentes o ato ilícito na gestão dos recursos, a conduta dolosa, ou culposa, e o nexo de causalidade entre o dano e o comportamento do agente (Acórdão 635/2017-TCU-Plenário; Rel. Min. Aroldo Cedraz) .
9.5. Da contradição entre os acórdãos no processo
9.5.1. No recurso se afirma que os Acórdãos 2.143/2018-TCU-1.ª Câmara e 8.210/2018-TCU-1.ª Câmara são contraditórios. Isso porque, naquele primeiro aresto, por exemplo, foi reconhecida a existência de elementos comprobatórios de que o evento apoiado pelo MTur foi efetivamente realizado, além de documentos que estabelecem o nexo de causalidade entre recursos e despesas, mas, o último acórdão concluiu pela ausência desse nexo.
9.5.2. É defendido no recurso, também, que o julgamento dos embargos piorou a situação jurídica do responsável, contrariando o princípio da reformatio in pejus.
9.5.3. Questiona-se algumas conclusões, como o evento ser realizado, mas sem a comprovação do serviço de transporte e hospedagem - como se isto fosse possível -, além do valor atribuído ao aluguel de carro pelos dois arestos, que o recorrente assevera não ter compreendido.
Análise
9.5.4. Inicialmente, nota-se que o recurso se refere a contradições do Tribunal e, para demonstrá-las, transcreve excertos dos relatórios e votos do relator a quo. Ocorre que por vezes os relatórios e votos apenas reproduziram o que fora consignado nas instruções no âmbito da Secex/SE (peças 21 a 23) , onde de fato houve divergência sobre a proposição de mérito para as contas especiais.
9.5.5. Nesse passo, o auditor-instrutor e o diretor concluíram (peças 21-22) que há indícios suficientes da realização da Festa de São Pedro, em Abaíra/BA, entre 30/6 e 3/9/2006. Ainda que, apesar de algumas despesas restarem satisfatoriamente justificadas, não ficou comprovado que foram pagas com os recursos federais transferidos pelo MTur, ou seja, pugnou-se pela ausência de nexo entre recursos federais geridos e despesas, levando à proposta de débito pela totalidade do valor transferido pelo MTur.
9.5.6. Por sua vez, o titular da unidade técnica (peça 23) discordou da inexistência de nexo entre recursos federais e despesas a macular integralmente as contas, concluindo que caberia glosar apenas algumas despesas por ausência de comprovação física de sua realização. E essas despesas foram justamente aquelas impugnadas pelo auditor-instrutor e o diretor sob o aspecto de sua execução física. A posição do titular da Secex/SE foi adotada pelo Acórdão 2.143/2018-TCU-1.ª Câmara agora recorrido, e essa divergência foi consignada no item 25 do voto que precedeu o Acórdão 8.210/2018, da 1.ª Câmara (peça 49) .
9.5.7. Portanto, não houve contradição entre os acórdãos que julgaram as contas e os embargos, tampouco, entre esses e os respectivos votos e relatórios. A rigor, por vezes o próprio recorrente, por seu representante constituído, soa contraditório relativamente a suas manifestações anteriores. Toma-se como exemplo a assertiva contida no recurso de que 'Renova o argumento de que, acaso não tivesse havido os serviços os artistas não poderiam ser conduzidos até o evento, bem como não teriam realizado o show'. Ora, essa afirmação, que o recorrente atribui ao relator a quo, foi empregada no próprio recurso de embargos (peça 42, p. 11) , ao se referir a uma possível contradição do Acórdão 2.143/2018, da 1.ª Câmara, e a assertiva apenas foi reproduzida no voto do relator ao analisar o ponto (peça 49, item 26) , ou seja, não foi uma manifestação do relator, ao contrário do que pretende agora fazer crer o recorrente.
9.5.8. Feitas essas considerações, note-se que o recurso alude, ainda que indiretamente - contestando os arestos anteriores -, a quase todas as despesas glosadas, com exceção do item 'Seguranças'. As despesas, com as respectivas justificativas para sua impugnação após a diligência realizada neste processo (peças 8 a 10) , constam à peça 14, item 18, conforme o quadro resumo a seguir. O débito efetivamente imputado foi ajustado para considerar a contrapartida do município, seguindo parecer do MP/TCU (peça 28) :
		Quadro Resumo da Impugnação
	Item
	Motivo
	R$

	Anúncio em jornal
	Não comprovação dos anúncios 
	3.000,00

	Material Promocional
	Item Faixas em tecidos de 5 metros x mínimo de 0,50 cm de altura e Faixas em tecidos de 5 metros x mínimo de 0,50 cm de altura
	2.500,00

	Infraestrutura
	Referente à instalação dos dois postos previstos 
	13.000,00

	Seguranças
	Desacordo com o plano de trabalho (PT) 
	3.000,00

	Locação de carro
	Contratação desarrazoada e em desconformidade com o PT
	3.500,00

	Hospedagem/refeição 
	Documentos apresentados não comprovam a hospedagem
	2.000,00

	TOTAL
	27.000,00

9.5.9. Assim, as despesas com anúncios em jornal, material promocional e infraestrutura foram glosadas por supostas fraudes nas respectivas fotos comprobatórias. Ocorre que a Cláusula Terceira do Convênio-MTur 328/2006 (peça 1, p. 19-27) estabeleceu que a prestação de contas deve seguir os ditames da Cláusula Nona do ajuste, a qual não prevê apresentação de fotos.
9.5.10. Nessa linha, o enunciado do Acórdão 2.465/2016, da 1.ª Câmara (Rel. Min. Subs. Augusto Sherman) , extraído de 'Jurisprudência Selecionada' no site/TCU: 'Nos convênios firmados pelo Ministério do Turismo, não é cabível a responsabilização do gestor pela não apresentação de fotos, filmagens ou material de divulgação como prova da realização de eventos, se tal exigência não constou do termo de convênio'.
9.5.11. É o caso, também, do Acórdão 163/2015-TCU-2.ª Câmara, o qual concluiu que sequer havia expressa previsão legal ou regimental para que o MTur exigisse a apresentação de fotos/filmagens ao convenente no caso então analisado. O aresto ressalvou que havia suficiente conjunto probatório da realização do evento e da execução financeira do ajuste aptos a ensejar a aprovação das contas. Nessa linha pode ser também mencionado o Acórdão 6.312/2014-TCU-1.ª Câmara (Rel. Min. Subs. Weder de Oliveira) e o Acórdãos 3.088/2015, da 1.ª Câmara (Rel. Min. Benjamin Zymler) .
9.5.12. Ainda a respeito do ponto, traz-se o voto proferido no Acórdão 4.376/2014-TCU, da 1.ª Câmara (Rel. Min. José Múcio) , que assim consignou sobre a exigibilidade de documentos não previstos no convênio:
'De fato, procedem as alegações do ex-prefeito de que o plano de trabalho do convênio não previa a veiculação de propaganda da festa em emissoras de rádio nem mesmo o registro em fotos ou filmagens. Adicionalmente, é importante sopesar que, de acordo com os termos do ajuste firmado, em princípio, competia ao Ministério do Turismo o acompanhamento e fiscalização da execução dos trabalhos, por meio de um representante designado. Não havendo servidor para verificar a execução do objeto por meio de supervisão no local, a falta da providencia deveria ser devidamente justificada e comunicada previamente à prefeitura. Só então, subsidiariamente, o encargo de comprovar a realização do evento seria do convenente, mediante fotos, filmagens e de produção de mídias. Observo que, no convênio sob análise, não houve acompanhamento por parte do MTur, e, com efeito, não há nos autos justificativas ou registros de que o Ministério tenha cientificado a prefeitura da necessidade de assumir tal incumbência.'
9.5.13. Por sua vez, o Acórdão 4.174/2017-TCU-2.ª Câmara (Rel. Min. Vital do Rêgo) assim concluiu acerca do material promocional e publicitário, em situação semelhante ao caso presente (em 'Jurisprudência Selecionada'; site TCU) :
'A ausência de material publicitário (fotografia, jornal, vídeo, etc.) , bem como a não fixação da logomarca do Ministério do Turismo no material promocional, conquanto sejam impropriedades, não implicam imputação de débito ao responsável nem, necessariamente, irregularidade de suas contas, se o evento objeto do convênio foi comprovadamente realizado.'
9.5.14. Cabe comentar, também, que a jurisprudência do TCU é pacífica quanto ao baixo poder probatório de fotografias (v.g. Acórdãos 1730/2008, 1477/2012, 3882/2014, todos da 2.ª Câmara) , posição que pode ser interpretada como o reconhecimento da necessidade de sopesar outros elementos de prova se acaso presentes. Nessa linha, no Convênio-MTur 328/2006 foi reconhecido o nexo entre recursos e despesas, além da efetiva realização do evento apoiado.
9.5.15. Em consequência do exposto, se é fato que cabe ao gestor de recursos públicos bem comprovar sua regular destinação, não pode a Administração criar obrigações a qualquer tempo sem precisá-las e, a partir destas obrigações imputar a terceiros atos de gestão irregulares, o que fere os princípios da legalidade, segurança jurídica, proporcionalidade e razoabilidade.
9.5.16. No caso, melhor seria ter previsto no Convênio-MTur 328/2006 a necessidade de fotos, filmagens, ou outros meios de prova para cada item específico do ajuste, além de detalhar as características de tais provas. Em resumo, se afigura oneroso ao gestor de recursos imputar-lhe débito tomando por pressuposto quase que único desta decisão a precariedade das fotos juntadas aos autos, especialmente se essa obrigação não estava prevista no ajuste.
9.5.17. Relativamente ao aluguel de veículo, em atenção ao questionamento do advogado subscritor do recurso, anota-se que o valor de R$ 32.949,00 é proveniente de pesquisa (peça 13) realizada sobre o valor de mercado de um veículo com características similares àquele que teria sido alugado no âmbito do Convênio-MTur 328/2006, conforme declaração à peça 10, p. 137.
9.5.18. A despesa foi impugnada em vista de o valor do bem encontrado na pesquisa ser pouco menor que o equivalente a dez vezes a diária cobrada ao município pelo proprietário do veículo, o que se mostraria desarrazoado, conforme a motivação contida no quadro resumo das impugnações (item 9.5.8 desta instrução) . Ainda, seria preciso o nome, RG, CPF do contratado, o valor recebido e discriminação detalhada dos serviços prestados, além do período de execução.
9.5.19. Ocorre que essas informações constaram do documento à peça 10, p. 137, e o transporte de pessoas, conforme declarado, mostra-se coerente com o transporte de bandas previsto no Plano de Trabalho (peça 1, p. 9) e asseverado também na declaração à peça 8, p. 80. Ademais, o veículo locado (Sprinter) se destina ao transporte de pessoas, a exemplo daquele previsto no Plano (Topic) . Todavia, o Plano de Trabalho previu que R$ 3.500,00 pagariam quatro dias de aluguel, enquanto a declaração juntada pelo ex-prefeito se refere a um único dia de aluguel (peça 10, p. 137) . Nestas circunstâncias, propõe-se manter a impugnação de 3/4 (três quartos) desse valor, ou seja, R$ 2.625,00.
9.5.20. Por fim, em relação ao item hospedagem, sua glosa ocorreu pelo documento comprobatório juntado pelo ex-prefeito não se adequar aos parâmetros contidos na Cláusula Nona, Parágrafo Primeiro do Convênio-MTur 328/2006. O documento se encontra à peça 8, p. 83 (ao invés de página 78, como consta à peça 14, item 18) . Mostra-se aceitável, uma vez que é um recibo - espécie prevista na Cláusula Nona do ajuste - e contém os nomes dos hospedes, cujas identificações pormenorizadas poderiam ser obtidas junto à pessoa indicada no aludido documento. Todavia, o plano de trabalho previu a hospedagem de 50 (cinquenta) pessoas e não apenas vinte. Nestas circunstâncias, propõe-se manter a impugnação do valor proporcional a 30 (trinta) pessoas, ou seja, R$ 1.200,00.
9.5.21. Assim, restam as seguintes despesas impugnadas, com as respectivas motivações:
	Item
	Motivo
	R$

	Seguranças
	Desacordo com o plano de trabalho (PT) 
	3.000,00

	Locação de carro
	Contratação em desconformidade com o PT
	2.625,00

	Hospedagem/refeição 
	Não comprovação da hospedagem para 30 pessoas
	1.200,00

	TOTAL
	6.825,00

9.5.22. Considerando a proporção de 95,24% entre o valor transferido pelo MTur e a contrapartida (R$ 70.000,00/R$ 73.500,00) , o débito remanescente monta a R$ 6.500,13 (95,24% de R$ 6.825,00) .
9.5.23. Por fim, quanto à alegação de o julgamento dos embargos de declaração pelo Acórdão 8.210/2018-TCU-1.ª Câmara haver piorado a situação jurídica do recorrente, não se mostra condizente com a realidade. O aresto apenas conheceu do recurso e o rejeitou, não havendo que falar em inobservância do princípio da non reformatio in pejus.
CONCLUSÃO
10. Das análises anteriores, conclui-se que:
a) não houve a nulidade do Acórdão 2.143/2018-TCU-1.ª Câmara pelo não adiamento do julgamento da TCE, uma vez que não há direito subjetivo ao adiamento e, ainda, não houve prejuízo potencial absoluto para a parte;
b) não houve a prescrição para o julgamento das contas, pois o prazo do artigo 14 da Lei Orgânica/TCU, aduzido pelo recorrente, é impróprio;
c) a imputação de débito é considerada imprescritível pela jurisprudência do Tribunal, com amparo na jurisprudência do STF;
d) cabe precipuamente ao interessado realizar perícia em elementos probatórios se assim entender necessário em atenção ao princípio da inversão do ônus da prova, não havendo previsão legal para que o TCU determine a realização desse procedimento;
e) não houve contradição entre os arestos proferidos neste processo;
f) algumas despesas glosadas se afiguram passíveis de aprovação, total, ou parcialmente, ensejando a redução do débito apurado, a exemplo daquelas relativas a anúncios em jornal, material promocional e infraestrutura, tendo em vista que a Cláusula Terceira do Convênio MTur 328/2006 (peça 1, p. 19-27) estabeleceu que a prestação de contas deve seguir os ditames da Cláusula Nona do ajuste, a qual não prevê a apresentação de fotos.
DA PROPOSTA DE ENCAMINHAMENTO
11. Ante o exposto, submete-se à consideração superior a presente análise do recurso de reconsideração interposto por Edval Luz Silva contra o Acórdão 2.143/2018-TCU-1.ª Câmara propondo-se, com fundamento nos artigos 32, I e 33, da Lei 8.443/1992, e artigo 285, do RI/TCU:
a) conhecer do recurso e, no mérito, dar-lhe provimento parcial a fim de reduzir o débito para o valor original de R$ 6.500,13, a contar de 1º/9/2006;
b) dar conhecimento da decisão que vier a ser proferida ao recorrente e demais interessados."
O Ministério Público junto ao TCU, em oitiva regimental, manifestou-se em discordância com a unidade instrutora, conforme faço transcrever in verbis (peça 70) :
"Cuidam os autos de recurso de reconsideração interposto por Edval Luz Silva (peça 56) , ex-prefeito do município de Abaíra/BA, contra o Acórdão 2143/2018-TCU-Primeira Câmara (peça 30) , prolatado na sessão de 20/3/2018, sob relatoria do Ministro-Substituto Augusto Sherman Cavalcanti. Referida deliberação foi objeto de embargos de declaração opostos pelo mencionado responsável (peça 42) , tendo sido conhecidos e, no mérito, rejeitados por meio do Acórdão 8210/2018-TCU-Primeira Câmara (peça 48) .
2. Por meio do Acórdão 2143/2018-TCU-Primeira Câmara, Edval Luz Silva teve suas contas julgadas irregulares, com a consequente imputação do débito no montante de R$ 25.714,29 (data de ocorrência: 1º/9/2006) . Não houve aplicação de multa, tendo em vista a ocorrência da prescrição da pretensão punitiva.
3. O débito decorreu da conclusão do Tribunal de que apenas parte das despesas realizadas à conta de recursos repassados pelo Ministério do Turismo (MTur) , no âmbito do Convênio 328/2006, teriam sido regularmente comprovadas. Na realização da 'Festa de São Pedro' - objeto do ajuste -, no período de 30/6 a 2/7/2006, foram glosadas as seguintes despesas, que deram origem ao débito anteriormente apontado:
	Item contratado
	Item da instrução
	Motivo
	Valor
 (R$) 

	Anúncio em jornal
	18.1
	Não comprovação dos anúncios
	3.000,00

	Material Promocional
	18.2
	As fotos que indicariam a fixação de faixas em tecidos foram montadas (indícios de fraude) 
	2.500,00

	Infraestrutura
	18.3
	As fotos que comprovariam a montagem de dois postos elevados para polícia militar foram montadas (indícios de fraude) 
	13.000,00

	Seguranças
	18.5
	Não comprovada a contratação de empresa de segurança, a qual deveria estar registrada no Departamento de Polícia Federal.
	3.000,00

	Locação de carro
	18.6
	Contratação não comprovada, pois a mera apresentação de declaração não constitui prova adequada para despesa dessa natureza.
	3.500,00

	Hospedagem/refeição
	18.7
	Não foram apresentados os documentos comprobatórios de hospedagem exigidos na cláusula nona do convênio (peça 1, p. 19) , quais sejam: faturas, recibos, notas fiscais e quaisquer outros documentos comprobatórios das despesas com hospedagens em estabelecimento hoteleiro ou similar. Foi apresentada declaração à peça 8, p. 82, e a relação anexa dos supostos hóspedes à peça 8, p. 83. 
	2.000,00

	TOTAL
	27.000,00

4. Considerando que o valor total aportado pelas partes convenentes foi de R$ 73.500,00, sendo R$ 70.000,00 pela União e R$ 3.500,00 pelo município (peça 9, p. 128 e 162) , 95,24% do valor do prejuízo foi objeto da imputação para recolhimento aos cofres do Tesouro Nacional, chegando-se, assim, ao montante de débito de R$ 25.714,29.
 (...) 
***
11. O Ministério Público concorda parcialmente com a proposta de encaminhamento da Serur, pelas razões que passa a expor.
12. Das glosas que foram afastadas pela unidade técnica, há concordância do Parquet de Contas tão somente em face da análise promovida sobre o item atinente à locação de veículo. É possível o acolhimento, na linha defendida pela Serur, do recibo à peça 10 (p. 137) como comprovante da despesa apenas em relação a um dia de serviço prestado pelo fornecedor, considerando que a locação prevista no plano de trabalho do convênio indicava o aluguel por quatro dias (peça 1, p. 9) .
13. Assim, é possível o provimento parcial do recurso de reconsideração no que se refere à despesa com aluguel de veículo, reduzindo-se o débito original de R$ 3.500,00 para R$ 2.625,00.
14. Quanto ao item de despesa relativo a anúncio em jornal, o raciocínio desenvolvido pela Serur não pode ser acolhido. Não se trata, nesse caso, de exigência de apresentação de fotografia que não estaria prevista no termo do Convênio 328/2006, mas do fornecimento de comprovação extremamente precária por parte do convenente e que não foi superada por intermédio de alegação específica e comprovação documental nesta fase de recurso.
15. Permanecem válidas, portanto, as conclusões apresentadas no parágrafo 18.1 da instrução à peça 21 (p. 6) , a seguir transcritas, as quais levaram o Tribunal a imputar o débito de R$ 3.000,00 quanto ao item de despesa destacado no parágrafo precedente:
'18.1. (1) Anúncio em jornal:
18.1.1. Foram encaminhadas partes originais e fotocopiadas de jornais, mas nenhuma delas traz os anúncios do evento. Matérias feitas pelos periódicos sobre o evento não se confundem com os anúncios previstos, os quais deveriam ter sido publicados anteriormente à festividade, uma vez que seu objetivo era divulgar a realização da festa.
18.1.1.1. Análise pós diligência: Realmente, após compulsar os autos constatou-se que os documentos que poderiam estar mais próximos de um anúncio são os da peça 8, p. 74 e da peça 10, p. 63. Entretanto, verifica-se que o da peça 8 até a indicação de 'Apoio' vem visivelmente com uma marca que indica que houve sobre postagem. O da peça 10 não haveria motivo nenhum para ter sido fotografado pela metade, em que só registra o evento do dia 30. No plano de Trabalho, estão previstas trinta publicações de valor unitário de R$ 100,00 no total de R$ 3.000,00. Assim, considera-se impugnado o valor.'
 (grifos nossos e do original) 
16. No que se refere aos itens material promocional (débito de R$ 2.500,00) e infraestrutura (débito de R$ 13.000,00) , também não há motivos para serem reduzidos os valores da condenação do ex-prefeito.
17. Não obstante estar correto o raciocínio da Serur - suportado por diversos precedentes do TCU, mencionados na nota de rodapé '1' deste parecer -, quanto a não ser possível exigir do convenente que comprove despesas por meio de fotografias, se o termo do convênio ou a legislação vigente à época de sua assinatura não previu essa forma de comprovação dos gastos, há que se avaliar a peculiaridade e a gravidade da situação verificada nesta TCE.
18. Nos termos da análise promovida pela então Secretaria de Controle Externo em Sergipe (peças 21 a 23) - atual Secretaria do TCU no Estado de Sergipe (SEC-SE) -, referendada na manifestação deste membro do MP/TCU (peça 28) e pelo Tribunal ao prolatar o Acórdão 2143/2018-TCU-Primeira Câmara, há fortes indícios de que a comprovação dos gastos com material promocional e infraestrutura foi realizada pelo convenente por meio de fraude. (...) 
 (...) 
19. Apesar de concordar com a Serur, por um lado, no que se refere à impossibilidade de ser exigido do convenente que apresente fotografias para comprovar dispêndios realizados com recursos do Convênio 328/2006, considerando que essa forma de comprovação não havia sido prevista no termo do convênio e/ou na legislação vigente à época, o Ministério Público conclui que o Tribunal não pode, por outro lado, chancelar procedimentos levados a efeito pelo convenente com fortes indícios de fraude como meio para se atestar a regularidade das despesas no âmbito do ajuste.
20. Assim, não há motivos para ser alterada a deliberação recorrida e, em consequência, ser reduzido o débito com relação aos itens material promocional e infraestrutura.
21. No que se refere às despesas com hospedagem/refeição  (débito de R$ 2.000,00) , o Parquet de Contas discorda da Serur quanto à possibilidade de a relação de pessoas à peça 8 (p. 83) , anexa ao recibo à peça 8 (p. 82) , ser suficiente para comprovar o referido item de dispêndio.
22. O convenente deixou de seguir formalidades expressamente previstas no item 2 da letra 'm' do Parágrafo Primeiro da Cláusula Nona - 'Da Prestação de Contas' do termo do Convênio 328/2006 - (peça 1, p. 24-25) , a seguir transcritos, especialmente quanto ao detalhamento exigido pelo concedente para a comprovação das despesas com hospedagem:
'PARÁGRAFO PRIMEIRO. A prestação de contas deverá ser elaborada com rigorosa observância às disposições da IN/STN/MF/Nº 21/97, conforme modelos fornecidos pelo CONCEDENTE, devendo constituir-se, especialmente, dos seguintes documentos:
 (...) 
m) cópia das faturas, recibos, notas fiscais e quaisquer outros documentos comprobatórios das despesas com hospedagens em estabelecimento hoteleiro ou similar (...) , evidenciando em demonstrativo à parte e de forma correlacionada aos valores parciais e totais dessas despesas da seguinte forma:
 (...) 
2 - no caso de despesas com hospedagem: o nome completo do hóspede, sua condição de participante no evento, conforme previamente definido no respectivo Plano de Trabalho, o número de sua Carteira de Identidade, CPF e endereço residencial completo.'
 (grifos nossos e do original) 
23. À exceção de uma pessoa (Sr. Raimundo Nonato Santos Oliveira) , os demais nomes apresentados na 'RELAÇÃO DAS PESSOAS QUE PRESTARAM SERVIÇOS DE SEGURANÇA E MARCARAM QUADRILHA NA REALIZAÇÃO DOS FESTEJOS DE SÃO PEDRO NA CIDADE DE ABAIRA-BA' não contam com a indicação do 'número de sua Carteira de Identidade, CPF e endereço residencial completo', conforme exigido no item 2 da letra 'm' do Parágrafo Primeiro da Cláusula Nona do termo do convênio, transcrito no parágrafo precedente.
24. Em vista da fragilidade do recibo de hospedagem - emitido pela empresa denominada 'O FILEZÃO' (não informado no recibo à peça 8, p. 82) , que sugere ser um estabelecimento do ramo de restaurantes -, reforçada pela ausência, na relação de pessoas anexa ao recibo, do atendimento de formalidades previstas no termo do ajuste, verifica-se inexistirem razões capazes de justificar a diminuição do valor do débito atinente à hospedagem/refeição.
25. A partir da concordância e das discordâncias anteriormente apresentadas em relação ao encaminhamento sugerido pela Serur, apresenta-se, a seguir, o quadro com o resumo das glosas que devem constituir o débito a ser imputado ao recorrente após a apreciação do recurso de reconsideração:
	Item contratado
	Glosa decorrente do Acórdão 2143/2018-TCU-Primeira Câmara (R$) 
	Glosa resultante da análise promovida neste parecer
 (R$) 

	Anúncio em jornal
	3.000,00
	3.000,00

	Material promocional
	2.500,00
	2.500,00

	Infraestrutura
	13.000,00
	13.000,00

	Seguranças
	3.000,00
	3.000,00

	Locação de veículo
	3.500,00
	2.625,00

	Hospedagem/refeição
	2.000,00
	2.000,00

	TOTAL
	27.000,00
	26.125,00

26. Respeitada a proporcionalidade de recursos entre a União e o município de Abaíra para custear as despesas do Convênio 328/2006, tem-se que o montante de R$ 24.880,95 (95,24% de R$ 26.125,00) representa o débito a ser imputado ao recorrente após a apreciação de seu recurso de reconsideração.
***
27. Diante do exposto, este membro do Ministério Público de Contas da União manifesta sua concordância parcial em relação à proposta da Serur, sugerindo, em consequência, que o recurso de reconsideração interposto por Edval Luz Silva contra o Acórdão 2143/2018-TCU-Primeira Câmara seja conhecido para, no mérito, ser-lhe conferido provimento parcial, a fim de que o débito constante do quadro do subitem 9.1 da deliberação recorrida seja reduzido para R$ 24.880,95 (data de ocorrência: 1º/9/2006) ."
É o Relatório.

Lindolfo Antônio Nascimento Rebouças (OAB/BA 16.374).

Procurador Rodrigo Medeiros de Lima.

TOMADA DE CONTAS ESPECIAL. CONVÊNIO. MINISTÉRIO DO TURISMO. EVENTO FESTA DE SÃO PEDRO. IMPUGNAÇÃO PARCIAL DAS DESPESAS. IRREGULARIDADE DAS CONTAS. DÉBITO. PRESCRIÇÃO DA PRETENSÃO PUNITIVA. REJEIÇÃO DE EMBARGOS DE DECLARAÇÃO. RECURSO DE RECONSIDERAÇÃO. CONHECIMENTO. DEMONSTRAÇÃO DA EXECUÇÃO PARCIAL DO ITEM LOCAÇÃO DE VEÍCULO. PROVIMENTO PARCIAL DO RECURSO PARA REDUZIR O DÉBITO IMPUTADO.

TOMADA DE CONTAS ESPECIAL (TCE)

Secretaria de Recursos (Serur); Secretaria de Controle Externo de Tomada de Contas Especial (SecexTCE).

Em julgamento, recurso de reconsideração interposto por Edval Luz Silva, ex-prefeito do Município de Abaíra/BA, contra o Acórdão 2143/2018-TCU-Primeira Câmara, por meio do qual este Tribunal julgou irregulares as contas do recorrente, condenando-o em débito, no valor original de R$ 25.714,29, sem aplicação de multa em decorrência da prescrição da pretensão punitiva, no âmbito de tomada de contas especial (TCE) .
O débito decorreu da impugnação parcial das seguintes despesas do convênio 328/2006, firmado com o Município para o evento intitulado "Festa de São Pedro":
	Item contratado
	Item da instrução
	Motivo
	Valor
 (R$) 

	Anúncio em jornal
	18.1
	Não comprovação dos anúncios
	3.000,00

	Material Promocional
	18.2
	As fotos que indicariam a fixação de faixas em tecidos foram montadas (indícios de fraude) 
	2.500,00

	Infraestrutura
	18.3
	As fotos que comprovariam a montagem de dois postos elevados para polícia militar foram montadas (indícios de fraude) 
	13.000,00

	Seguranças
	18.5
	Não comprovada a contratação de empresa de segurança, a qual deveria estar registrada no Departamento de Polícia Federal.
	3.000,00

	Locação de carro
	18.6
	Contratação não comprovada, pois a mera apresentação de declaração não constitui prova adequada para despesa dessa natureza.
	3.500,00

	Hospedagem/refeição
	18.7
	Não foram apresentados os documentos comprobatórios de hospedagem exigidos na cláusula nona do convênio (peça 1, p. 19) , quais sejam: faturas, recibos, notas fiscais e quaisquer outros documentos comprobatórios das despesas com hospedagens em estabelecimento hoteleiro ou similar. Foi apresentada declaração à peça 8, p. 82, e a relação anexa dos supostos hóspedes à peça 8, p. 83.
	2.000,00

	TOTAL
	27.000,00

Considerando que os recursos federais repassados ao município (R$ 70.000,00) correspondiam a 95,24% do montante total do ajuste (R$ 73.500,00) , o débito foi calculado em R$ 25.714,29, data de ocorrência em 1º/9/2006, ocasião em que foram depositados na conta específica.
Nesta oportunidade, o recorrente alega: 
2.1. Nulidade em decorrência do não adiamento do julgamento da TCE;
2.2. Prescrição;
2.3. Necessidade de realização de perícia pelo TCU;
2.4. Contradição entre as decisões proferidas nos autos. 
Examinadas as razões recursais, a Serur propõe, em pareceres uniformes, dar provimento parcial ao recurso a fim de reduzir o débito para o valor original de R$ 6.500,13. 
O Ministério Público junto ao TCU (MPTCU) , em parecer de lavra do Procurador Rodrigo Medeiros de Lima, divergiu parcialmente da proposta da unidade instrutora, manifestando-se pelo provimento parcial do recurso para reduzir o débito para o valor original de R$ 24.880,95. 
Feita essa breve contextualização, passo a decidir.
II
Preliminarmente, ratifico o despacho exarado no sentido de que o presente recurso deve ser conhecido, por preencher os requisitos de admissibilidade previstos na Lei 8.443/1992.
Quanto ao mérito, manifesto-me de acordo com propostas coincidentes da unidade instrutora e do Ministério Público junto ao TCU, motivo pelo qual incorporo os fundamentos às minhas razões de decidir, no sentido de:
2.5. Não acolher (a) a preliminar de nulidade pelo não adiamento do julgamento da TCE, (b) a alegação de prescrição da pretensão de ressarcimento ao erário, (c) o pedido de prova pericial e (d) a tese de que houve contradição entre as decisões proferidas pelo Tribunal;
2.6. Considerar executada a prestação de serviço de locação de veículo por um dia, dos quatro previstos no plano de trabalho, de forma a reduzir a respectiva parcela do débito original (R$ 3.500) para R$ 2.625,00.
Naquilo que as propostas dissentem, acompanho o encaminhamento sugerido pelo Ministério Público de Contas quanto à impossibilidade de considerar comprovados os demais itens de despesa que compuseram o débito imputado ao recorrente. Assim, incorporo os fundamentos consignados pelo Parquet especializado às minhas razões de decidir, sem prejuízo dos comentários que passo a expor.
A Serur conclui que, se não havia no convênio a exigência de apresentação de fotos, filmagens ou material de divulgação como prova da realização dos eventos, não caberia responsabilizar o gestor, nos seguintes termos:
"9.5.16. No caso, melhor seria ter previsto no Convênio-MTur 328/2006 a necessidade de fotos, filmagens, ou outros meios de prova para cada item específico do ajuste, além de detalhar as características de tais provas. Em resumo, se afigura oneroso ao gestor de recursos imputar-lhe débito tomando por pressuposto quase que único desta decisão a precariedade das fotos juntadas aos autos, especialmente se essa obrigação não estava prevista no ajuste." (destaquei) 
Não há como acolher a tese da unidade instrutora. 
Não se trata, no caso sob exame, de exigir do gestor uma obrigação não prevista no ajuste, mas sim condená-lo pela não demonstração da aplicação dos recursos, em face da falsidade dos elementos de prova por ele apresentados.
Dito de outra forma, se, por um lado, não havia uma exigência expressa quanto à necessidade de apresentação desses elementos para fins de demonstração da realização do evento, por outro, havia o dever legal de comprovar a regular aplicação dos recursos. No cumprimento desse dever, foram apresentadas provas com fortes evidências de fraude, justificando o débito correspondente.
 Acolho, desse modo, os argumentos do Ministério Público de Contas, no sentido de que não se trata de exigência não prevista no termo do convênio, mas sim do fornecimento de "comprovação extremamente precária por parte do convenente", conforme detalharei adiante. 
No caso do item 'anúncio em jornal', para o qual eram previstas 30 publicações ao custo unitário de R$ 100,00, totalizando R$ 3.000,00, foram encaminhadas partes originais e fotocopiadas de jornais, as quais não apresentavam os anúncios do evento ou continham indícios de adulteração, conforme se observa da foto acostada à peça 8, p. 74. 
Para os itens de despesa 'material promocional' e 'infraestrutura', há também fortes evidências de adulteração das fotos, conforme exposto nos itens 18.2 e 18.3 da instrução de peça 21, p. 6-7, transcritos no relatório que antecede este voto. A título exemplificativo, na foto de número 4, peça 10, p. 69, o canto superior esquerdo da suposta placa promocional do evento está apagado, sinal claro de adulteração, justamente na parte em que haveria sobreposição com o que parece ser a copa de uma árvore. Outra prova de adulteração pode ser verificada na estrutura do canto inferior direito da foto acostada à peça 10, p. 119. Essa mesma foto aprece sem essa estrutura à peça 9, p. 164.
Por fim, com relação ao item 'hospedagem/refeição', a Serur afirma que a glosa decorreu da inadequação do documento comprobatório apresentado aos parâmetros do convênio. Contudo, argumenta que a utilização de recibo seria espécie aceitável, razão pela qual propõe redução do débito desse item, proporcional à quantidade demonstrada de pessoas hospedadas (20) em face do quantitativo previsto (50) .
Não me alinho a tal conclusão. Conforme observou o MPTCU, em análise mais detida sobre a questão, não foram observados os requisitos mínimos para demonstração de despesas com hospedagem, notadamente "o nome completo do hóspede, sua condição de participante no evento, conforme previamente definido no respectivo Plano de Trabalho, o número de sua Carteira de Identidade, CPF e o endereço residencial completo". Acrescenta, ainda, o fato de o recibo ter sido emitido por empresa cuja denominação - O Filezão - sugere se tratar de estabelecimento do ramo de restaurantes, lembrando que esse item de despesa envolvia, também, a hospedagem. 
Cumpre, portanto, dar provimento parcial ao presente recurso, para reduzir parte do valor referente ao item de despesa 'locação de veículo', permanecendo o débito dos demais itens, da seguinte forma: 
	Item
	Glosa - Acórdão condenatório (R$) 
	Glosa - recurso
 (R$) 

	Anúncio em jornal
	3.000,00
	3.000,00

	Material promocional
	2.500,00
	2.500,00

	Infraestrutura
	13.000,00
	13.000,00

	Seguranças
	3.000,00
	3.000,00

	Locação de veículo
	3.500,00
	2.625,00

	Hospedagem/refeição
	2.000,00
	2.000,00

	Total
	27.000,00
	26.125,00

Aplicando a proporcionalidade dos recursos federais (95,24%) , obtém-se o montante devido de R$ 24.880,95.
Feitas essas considerações, entendo que deve ser dado provimento parcial ao presente recurso para reduzir o débito imputado ao recorrente para R$ 24.880,95.
	Ante o exposto, voto por que o Tribunal adote o Acórdão que ora submeto à deliberação deste Colegiado.
TCU, Sala das Sessões Ministro Luciano Brandão Alves de Souza, em 31 de março de 2020.
Ministro BRUNO DANTAS 
Relator